臺灣板橋地方法院刑事判決　　　　　　　　　　　　　　九十年度自字第一六一號
　　自　訴　人　甲○○
　　即反訴被告
　　自訴代理人　杜淑君律師
　　即辯護人
　　被　告　即　乙○○
　　反　訴　人
右列被告因誣告等案件，經自訴人提起自訴及被告提起反訴，本院判決如左：
        主  文
乙○○、甲○○均無罪。
    理  由
壹、自訴部分：
一、自訴意旨略以：被告乙○○指訴自訴人甲○○於偕同自訴人之亡夫黃正中前往花
    蓮旅遊之前，刺破黃正中駕駛之自用小客車輪胎，致其於行經中橫公路一七四公
    里又四百公尺處不得不停車換胎，而乘機將黃正中推下山崖致死，而誣指自訴人
    涉犯殺人罪，經台灣花蓮地方法院檢察署（下稱花蓮地檢署）以八十八年度偵字
    第二五○三號為不起訴處分後，仍向台灣高等法院檢察署聲請再議，經發回續行
    偵查後，仍為不起訴處分，被告乙○○仍然不服，再以同一理由聲請再議，復經
    發回續行偵查，仍為不起訴處分，經三次不起訴處分後，就業經認定之事實，被
    告仍執前詞提起再議。另被告於黃正中去世後，曾至黃正中經營之升陽超商搬物
    品，且有證人可證，自訴人雖於花蓮地檢署八十八年度偵續字第三十八號案件時
    對此有所陳述，被告乙○○明知其確有此行為，且自訴人為陳述時並未使用偷竊
    字眼，仍誣告自訴人妨害名譽，謂自訴人指其偷竊，案經花蓮地檢署以八十八年
    度偵字第三六七九號為不起訴處分。因認被告乙○○涉犯誣告罪嫌。
二、按犯罪事實應依證據認定之，無證據不得推定其犯罪事實，刑事訴訟法第一百五
    十四條定有明文。又所謂認定犯罪事實之證據，係指足以認定被告確有犯罪行為
    之積極證據而言，如未發現相當證據，或證據不足以證明，自不能以推測或擬制
    之方法，以為裁判基礎；再自訴人之指訴，係以使被告受刑事訴追為目的，是其
    陳述是否與事實相符，仍應調查其他事實以資審認，始得為不利被告之認定。次
    按刑法第一百六十九條第一項之誣告罪，以意圖他人受刑事或懲戒處分向該管公
    務員誣告為構成要件，故該項犯罪不特須指出具體事實足以使人受刑事或懲戒處
    分，且須明知為其為虛偽，具有故意構陷之情形始能成立。若對事實有所誤認即
    欠缺此種意思條件，自難令負誣告責任。易言之，誣告罪須其申告內容完全出於
    憑空捏造，若所告尚非全然無因，只因缺乏積極證明，致被誣告人不受追訴處罰
    者，尚難遽以誣告論罪。因之，告訴人所訴事實，不能證明其係實在，對於被訴
    人為不起處分確定者，是否構成誣告罪，尚應就其有無虛構誣告之故意以為斷，
    並非當然以誣告罪相繩（最高法院二０年上字第三三六八號、四十一年台上字第
    二五一號、五十九年台上字第五八一號判例參照）。
三、訊據被告乙○○矢口否認有右開誣告犯行，辯稱：因由自訴人處得知，此次黃正
    中於旅遊前曾購買高額旅遊平安險，並知自訴人財務困窘，再因聽聞自訴人外遇
    傳聞，且自訴人就黃正中死亡之事發情節前後說詞不一，並認為車胎縱遭刺破，
    於緩慢漏氣時仍可行駛，不致有立即危險，故認為亡弟黃正中死亡情節顯有可疑
    ，並認為檢察官僅以「同車一命」為不起訴處分之主要論據，仍嫌草率，因而提
    出告訴，並就不服之處聲請再議，至今不起訴處分並未確定；至告訴妨害名譽部
    分，則係就自訴人對外稱被告至升陽超商「搬東西」是否意指「偷東西」請求調
    查，以還原事實真相，均無誣告之犯意等語。
四、經查：
  (1)殺人部分：經調閱花蓮地檢署八十八年度偵字第二五○三號、八十八年度偵續字
    第三八號、八十九年度偵續一字第六號不起訴處分書，與被告乙○○所提之聲請
    再議狀三份互核以觀，被告乙○○提出告訴及再議之理由無非以自訴人於案發前
    後說辭不一、所言不實，並提出各項疑點、要求就自訴人實施測謊，認為檢察官
    並未詳查為佐，雖經檢察官三次為不起訴處分，然處分理由略以：衡諸常理，自
    訴人如欲於該次旅行中加害黃正中，自不應攜帶其子黃大鈞、黃大鋼及姪子黃大
    權三名少年同行，增加行兇之困難，更不須特意將Ｓ七—六六四八號自用小客車
    先於行前送入保養廠加以維修，再於旅行途中剌破輪胎，況且自訴人自身亦乘坐
    在Ｓ七—六六四八號自用小客車內，若以自刺輪胎之方式算計黃正中，則將使Ｓ
    七—六六四八號自用小客車陷入車輛失控之危險中，其自己之性命也同受危險。
    至被告乙○○認自訴人涉有上開罪嫌，無非以自訴人有外遇傳聞、因購屋積欠大
    量債務、投保旅行意外險、車胎疑遭人刺破、自訴人散布不實謠言、事發當時支
    開同車小孩以便行兇、向他人炫耀其可領保險金、不擺靈堂等理由為據，然被告
    所指之理由及自訴人行兇動機，迄無實據以證明確屬真實，且均屬其個人主觀之
    推測，自不足以證明黃正中係遭自訴人殺害，因認自訴人罪嫌不足。然亦載有自
    訴人自陳於警察初次訊問時陳稱黃正中可能係踢到千斤頂而跌落山谷係推測之詞
    等語（八十九年度偵續一字第六號處分書），足見自訴人於警訊時及嗣後訊問時
    確對案發情形有不同說詞，是被告之懷疑尚非全然無端，雖所提事證經檢察官認
    定無從證明確屬真實，惟臆測之詞尚難與憑空捏造等觀，仍不得認為其申告內容
    係出於虛構，尚難遽以誣告論罪。
  (2)妨害名譽部分：經調閱花蓮地檢署八十八年度偵字第三六七九號不起訴處分書，
    與被告所呈告訴狀參互以觀，被告係以自訴人曾公然指稱：有人看到被告乙○○
    在即自訴人丈夫過世後，至自訴人所經營升陽超商中搬東西，因認此為偷竊行為
    之嚴重指控，涉有妨害名譽罪嫌。經查，被告前曾於八十八年九月二十二日以存
    證信函致自訴人，質稱自訴人於花蓮地檢署偵訊中，向在場之人表示見到被告前
    往升陽超商搬東西，而自訴人甲○○亦曾委託律師黃健弘於同年月二十七日以健
    律八八字第九二七○一號致函被告乙○○，表示自訴人於九月二十日在天祥派出
    所，殺人案件偵查中，係針對被告向檢察官表示，自訴人於岡山榮家散播被告於
    自訴人之丈夫剛過世，即至自訴人家中搬東西乙節，提出澄清，表示被告確有至
    被告家中搬物品，有證人可證，惟未提及「偷搬」之字眼，被告實有誤會等情，
    有前揭存證信函、律師函附卷可稽，核與被告指稱自訴人於臨時偵查庭中，公然
    陳稱：有人看到被告在自訴人丈夫過世後，至自訴人所經營升陽超商中搬東西等
    語相符。另證人藍德修到庭證稱：「我只記得當天我進去黃正中的便利商店時候
    ，有見到兩個成年男子在店門外，兩個女子在店內搬東西，當時甲○○也在店內
    」。「當時兩名女子是各拿一個箱子，將店裡的一些雜貨帶走，當時甲○○在場
    。第二天是我跟我上班的岡山榮民之家的其他同事在聊天的時候提起，我將我所
    看到的：看到甲○○的弟妹及大嫂去店內搬東西告訴他們」（九十一年壹月四日
    訊問筆錄）。是可認為被告等人「前往自訴人店內搬東西」乙事確有可能於岡山
    榮民之家傳述，再經自訴人於偵查庭中就此事提出說明，難謂被告絕無可能誤認
    係自訴人傳述。則雖檢察官不起訴處分理由認為：自訴人僅係陳稱被告人曾至其
    住處搬東西，並未指控被告至其住處竊取物品，且「搬東西」一語，於一般人之
    認知中，尚難等同於竊取之意，蓋搬東西之原因可能係因當事人間之贈與，亦可
    能係因債務糾紛，不一而足，是尚難遽認為「被告竊盜」之指摘，自難律以自訴
    人妨害名譽罪責。然自訴人既確曾有此言，證人藍德修則無從證明被告確曾至店
    內強搬或竊取物品，而被告則認為自訴人傳述或強調此事，有非難貶抑之意，從
    而被告與自訴人間就「搬東西」用語之認知或有不同，然若出於誤解，仍不得謂
    被告明知所指訴自訴人妨害名譽之情節為虛偽，而具有故意構陷之情形，仍難令
    負誣告責任。
  (3)綜上所述，揆諸前揭法條及判例，本件尚不能證明被告乙○○有虛構誣告之故意
    ，仍不得以誣告罪相繩。本件自訴人所指摘被告涉犯誣告罪嫌仍屬不足，此外，
    復查無其他積極事證足認被告有何犯行，其犯罪自屬不能證明，自應依首揭規定
    而為其無罪之諭知。
貳、反訴部分：
一、反訴意旨略以：反訴被告甲○○在花蓮地檢署被控殺人案件，尚未偵結，且反訴
    被告指稱反訴人至其住處「搬東西」，明顯意指偷搬或搶搬之意，其誹謗反訴人
    名譽之意圖灼然，所提誣告自訴並無理由。另認反訴被告所提自訴狀內所舉事證
    ，係對反訴人名譽為誹謗，因認反訴被告甲○○涉有誣告及妨害名譽犯嫌云云。
二、按犯罪事實應依證據認定之，無證據不得推定其犯罪事實。又不能證明被告犯罪
    者，應諭知無罪之判決，刑事訴訟法第一百五十四條、第三百零一條第一項分別
    定有明文。次按誣告罪之成立，以意圖他人受刑事或懲戒處分而為虛偽之告訴、
    告發、報告者為要件。所謂虛偽，係指明知無此事實故意捏造而言，若告訴人誤
    認有此事實或誤以為有此嫌疑而為告訴，自不得指為虛偽，縱其被指訴之人不負
    刑責，惟告訴人本缺乏誣告之故意，即難論以誣告罪（最高法院四十年台上第八
    十八號、四十四年台上字第八九二號判例參照）。是自訴人因所訴之事實不能證
    明其係實在，而對於被訴人為無罪判決者，則是否構成誣告罪，尚應就其有無虛
    構誣告之故意以為斷，並非當然可以誣告罪相繩。又刑法第三百十條之誹謗罪，
    須以意圖散布於眾，而指摘或傳述足以毀損他人名譽之事為其構成要件。必以有
    散布於眾之故意，始得構成本條之罪。
三、訊據反訴被告甲○○堅決否認有何誣告或妨害名譽犯行，辯稱：自訴狀部分「只
    認為將我想寫的寫出來，再將副本交給被告，讓他瞭解就可以了，並沒有想要在
    法庭上宣讀的意思，原本也不打算在法庭上說明這些事情」等語（九十一年一月
    四日訊問筆錄）。經查，反訴被告甲○○就反訴人所提誣告自訴，係以反訴人所
    提殺人及妨害名譽告訴均經檢察官為不起訴處分為據，並非明知無此事實而故意
    捏造，縱反訴被告與反訴人就案情事實之認知顯有極大差異，已見前述，然反訴
    被告若誤以為反訴人有誣告嫌疑而為自訴，自仍不得指為虛偽，亦難認為反訴被
    告有誣告之故意，即難論以誣告罪。又反訴人固指訴稱反訴被告妨害名譽，惟亦
    自承反訴被告並未將自訴狀內關於反訴人個人行為之部分於法庭上宣說（九十一
    年一月二十二日審判筆錄），則反訴被告僅於自訴狀內容就反訴人之個人行為為
    指摘，無非為訴訟進行中之攻擊方法，既否認有將自訴狀內容散布於眾之意圖，
    復無指摘或傳述足以毀損他人名譽之事於眾之行為，自與誹謗罪之構成要件有間
    。此外復查無其他積極證據，足以證明反訴被告甲○○涉犯誣告及誹謗罪名，既
    不能證明反訴被告犯罪，自應諭知反訴被告無罪之判決。
據上論斷，應依刑事訴訟法第三百四十三條、第三百零一條第一項，判決如主文。
中      華      民      國    九十一    年      一      月    三十一    日
                              臺灣板橋地方法院刑事第五庭
                                            法  官  王  偉  光
右正本證明與原本無異。
如不服本判決，應於判決送達後十日內，向本院提出上訴狀。
                                            書記官  陳  怡  君
中      華      民      國    九十一    年      一      月    三十一    日
